臺灣臺中地方法院民事判決　九十二年度重訴字第五五六號
　　原　　　告　　台中商業銀行股份有限公司北太平分行
　　法定代理人　　乙○○
　　訴訟代理人　　陳怡成　　律師
　　複　代理人　　吳雪如　　律師
　　被　　　告　　兆德營造有限公司
　　法定代理人　　丙○○
　　訴訟代理人　　林開福　　律師
　　　　　　　　　姜　萍　　律師
右當事人間請求損害賠償事件，本院於民國九十三年十一月五日言詞辯論終結，判決
如左：
    主      文
被告應給付原告新台幣陸佰玖拾捌萬伍仟伍佰陸拾伍元，及自民國九十二年七月十八
日起至清償日止，按年息百分之五計算之利息。
訴訟費用由被告負擔。
本判決於原告以新臺幣貳佰參拾參萬元供擔保後，得假執行。但被告如以新臺幣陸佰
玖拾捌萬伍仟伍佰陸拾伍元為原告預供擔保，得免為假執行。
    事實及理由
一、原告主張：
  (一)原告台中商業銀行股份有限公司改制前為臺中區中小企業銀行，定作人商鞅建設
    有限公司（下稱商鞅公司）就坐落於台中市○○區○○段七五一地號土地之「商
    鞅建設大樓」建築案（下稱系爭建築案），於民國（下同）八十六年三月間向原
    告申貸中期擔保放款新台幣（下同）五千二百八十萬元、營建融資三千九百萬元
    、短期放款六百萬元。原告銀行除進行徵信外並呈送總行審查，依總行八十六年
    三月二十四日第一九九號批覆書之批示，准予應辦理事項第六點：「單位應取得
    承包營建廠商出具拋棄法定抵押權切結書與營造綜合險保單，受益人：台中區中
    小企業銀行，影印送總行備查。」易言之，原告銀行以營造廠商拋棄法定抵押權
    為同意融資之重要考量。
  (二)定作人商鞅公司為順利取得建築融資，由其承攬人即被告兆德營造有限公司（下
    稱被告公司）於八十六年六月十四日出具「拋棄法定抵押權切結書」（下稱系爭
    拋棄抵押權切結書），其內容除「同意就興建上開建築物而對定作人所生之承攬
    債權，放棄民法第五百一十三條所定之法定抵押權」外，更承諾「不得對於貴行
    （即原告銀行）就定作人所有之不動產（包括該承攬建築物及其所附之土地權利
    ）所為抵押權之實行或變賣等任何方式之處分，或以其所得款項優先抵償定作人
    ，向貴行所負借款本息及一切債務之行為表示異議」。查系爭拋棄抵押權切結書
    係被告公司與定作人商鞅公司於八十六年六月十四日所書立，並交由原告收執，
    應屬三方協議書性質，被告公司依系爭拋棄切結書之內容，自負有至地政機關辦
    理本件拋棄法定抵押權登記之義務，詎被告公司非但未履行系爭切結書之內容，
    即為法定抵押權拋棄之登記，反而主張就系爭建築案所興建之建築物（即門牌號
    碼台中市○○區○○里○○○○街二八三號之一等建物三十五戶，下稱系爭不動
    產），有八百五十七萬六千二百元之法定抵押權存在，並據以提出實行，優先受
    償本息一千零五十三萬九千三百二十七元，其行使權利有違誠信原則，致原告銀
    行受有損害，依法應負債務不履行或侵權行為之損害賠償責任。
  (三)有關損害之說明：被告公司於本院九十年度民執四字第二八○七八號強制執行事
    件中，主張法定抵押權，依分配表之記載，得受分配金額為一千零五十三萬九千
    三百二十七元，原告銀行得受償之金額總計為二千八百五十六萬七千六百七十八
    元，如被告公司未有法定抵押權之主張，依普通債權分配之結果，被告公司僅得
    受領三百五十五萬三千七百六十二元，而原告銀行則可分配三千五百五十五萬三
    千二百四十三元，故原告銀行因被告公司主張法定抵押權之結果，受有六百九十
    八萬五千五百六十五元（計算式：00000000-00000000=0000000）之損害。爰依
    債務不履行或侵權行為法律關係，請求擇一裁判。
  (四)並聲明：1.被告應給付原告六百九十八萬五千五百六十五元，及自起訴狀繕本送
    達被告翌日起至清償日止，按年息百分之五計算之利息。2.願供擔保，請准宣告
    假執行。
二、被告則以：
  (一)查系爭切結書，被告公司否認其真實性，蓋被告公司之法定代理人丙○○從未代
    理被告公司簽立系爭切結書，其上「丙○○」之簽名並非丙○○所為，被告公司
    亦未曾授權他人簽立該切結書。原告銀行從未與被告公司有所接洽，原告承辦人
    員甲○○到庭證稱「我們當初透過台中建築經理公司要求被告及商鞅公司都要出
    具這張切結書」，可知系爭切結書並非被告公司所提供，其真實性可疑。系爭切
    結書究竟由何人簽立，該人是否有代理被告公司之權，應由原告銀行進一步舉證
    以實其說。
  (二)查銀行業為獨攬建築物之擔保價值，往往要求承攬人在建築物完工前，出具法定
    抵押權拋棄書，預先拋棄法定抵押權，以規避修正前民法第五百一十三條之規定
    ，實屬脫法行為，最高法院諸多判決即認為此種行為使承攬人於建築物完成前預
    先拋棄尚不存在之法定抵押權，其拋棄行為應屬無效。而基於法定抵押權之內容
    係屬法定之特性，亦不許當事人以特約阻止法定抵押權之發生，乃為貫徹修正前
    民法第五百一十三條之意旨。查被告公司於八十六年六月十四日出具系爭切結書
    時，系爭建築案甫開工，系爭切結書使被告公司拋棄當時尚不存在之法定抵押權
    ，排除民法第五百一十三條之適用，該拋棄行為應屬無效。況所謂「拋棄抵押權
    切結書」並非即可解釋為法定抵押權產生後，承攬人行使、處分其抵押權等事項
    之約定，原告銀行曲解系爭切結書之意，顯無理由。
  (三)查系爭切結書開宗明義即記載「拋棄抵押權切結書」，其內容記載：「‧‧‧茲
    以定作人向貴行負有借款債務，立切結書人同意就興建上開建築物而對定作人所
    生之承攬債權，放棄民法第五百一十三條所定法定抵押權‧‧‧」，明確為拋棄
    法定抵押權之意思表示，其文末有「此致台中區中小企業銀行」之記載，可知被
    告公司拋棄法定抵押權之意思表示係對原告銀行為之，為單獨行為，無須經原告
    銀行同意，雙方並無意思表示之合致可言，被告公司不因此而負契約義務，自無
    所謂債務不履行，原告銀行請求債務不履行之損害賠償，顯無理由。此外，系爭
    切結書雖有被告公司為拋棄法定抵押權之意思表示，惟因嗣後並未為拋棄之登記
    ，仍不生消滅法定抵押權之效果，故被告公司之抵押權尚不消滅。
  (四)查系爭建築案，工程總價為四千零七十萬元，迄至八十七年五月二十日止，被告
    公司已施作完成部分共計二千零五十五萬五千六百八十五元，另四十八萬九千八
    百三十元由小包商直接向被告公司請款，尚餘八百五十七萬六千二百元未付，故
    被告公司遂依法對定作人商鞅公司訴請給付承攬報酬，並確認對定作人之不動產
    有法定抵押權存在，經本院八十九年度訴字第六五○號判決確定在案。系爭不動
    產乃被告公司投入鉅額資金，以自己之材料、勞力施作始得完成，為確保承攬債
    權之實現，乃依法實行法定抵押權，並無濫用權利或違反誠信原則等語資為抗辯
    。
  (五)並聲明：1.原告之訴及假執行之聲請均駁回。2.如受不利判決，願供擔保，請准
    宣告免為假執行。
三、兩造不爭執之事實：
    原告主張其改制前為臺中區中小企業銀行，被告公司於本院九十年度民執四字第
    二八○七八號強制執行事件中，主張法定抵押權，依分配表之記載，得受分配金
    額為一千零五十三萬九千三百二十七元，原告銀行得受償之金額總計為二千八百
    五十六萬七千六百七十八元，如被告公司未有法定抵押權之主張，依普通債權分
    配之結果，被告公司僅得受領三百五十五萬三千七百六十二元，而原告銀行則可
    分配三千五百五十五萬三千二百四十三元，故被告公司若未主張法定抵押權，原
    告得多受有六百九十八萬五千五百六十五元之清償，業據其提出臺中商業銀行（
    改制前為臺中區中小企業銀行）八十六年三月二十四日批覆書、本院八十九年度
    訴字第六五○號判決、分配表、計算表各一份為證，且為被告所不爭執，自堪信
    為真正。
四、兩造之爭點所在：
  (一)系爭「拋棄法定抵押權切結書」，是否為真正？
  (二)系爭「拋棄法定抵押權切結書」如係真正，其拋棄是否無效？即原告主張被告公
    司行使法定抵押權優先受償，致原告受償不足，應負債務不履行及侵權行為之損
    害賠償責任，是否有理由？
五、經查：
  (一)原告主張定作人商鞅公司為順利取得建築融資，由其承攬人即被告公司於八十六
    年六月十四日出具系爭「拋棄法定抵押權切結書」（見本院卷第十四頁），被告
    則否認系爭切結書之真正，主張其上之被告公司印章及法定代理人丙○○之簽名
    及印章均係偽造，縱為真正，亦係遭人盜蓋等語。查，本院將系爭切結書原本（
    待鑑資料），「兆德營造有限公司」及「丙○○」之印章實物、被告公司之經濟
    部公司執照及臺灣省政府建設廳第三科證明書原本（參鑑資料），送交法務部調
    查局進行鑑定，經以重疊比對法、特徵比對法鑑定後，鑑定結果為：1. A 類印
    文（即系爭切結書上丙○○之印文）與 B 類印文（即「丙○○」之印章實物印
    文）相同；2.有關甲類印文（即系爭切結書上之兆德營造有限公司印文）與乙類
    印文（即「兆德營造有限公司」印章實物印文）之異同，經同倍率放大重疊比對
    ，兩類印文之形體大致相符，惟因甲類印文印色不勻，且有蓋印時印章移動之現
    象，致印文紋線之細微特徵欠明晰，故歉難與乙類印文精確比對異同。此有該局
    九十三年九月二十一日調科貳字第○九三○○三四二一○○號函一份在卷可稽（
    見本院卷第二○八頁），本院參酌被告公司所提出送鑑定之公司大小章乃其印鑑
    章，公司大小章通常會一同保管、一同使用始合乎常情，再參以被告法定代理人
    到庭陳稱：本公司裡有可能接觸大、小章的人，只有我和合夥人及財務人員，但
    我們都沒有簽過這張切結書，我們也不知道有這張切結書存在，才會去行使法定
    抵押權．．．（大小章有無可能交給商鞅建設人員？）大小章沒有交給商鞅建設
    人員，但我猜測有可能我們和商鞅建設公司在簽約過程要蓋很多文件，商鞅建設
    公司沒有說明就把我們的章蓋在文件上，會不會在當時蓋了本件切結書，而我們
    不知道，印章是當著我們的面蓋，蓋章時因為契約的文件一大本，有時是對方幫
    我們蓋章，有時是我們自己蓋等語（見本院九十三年十一月五日審理筆錄），故
    而根據前開鑑定結果及被告公司法定代理人之陳述，應堪信系爭抵押權切結書上
    之被告公司大小章均為真正，被告公司抗辯系爭抵押權切結書上之被告公司大小
    章有可能係遭偽造云云，顯不足採。又按當事人主張有利於己之事實，就其事實
    有舉證之責任，又私人之印章，由自己使用為常態，被人盜用為變態，主張變態
    事實之當事人，自應就此印章被盜用之事實負舉證之責任（最高法院八十六年度
    台上字第七一七號判決參照），被告公司雖又辯稱系爭抵押權切結書上被告公司
    大小章縱為真正亦係遭盜蓋云云，惟查，證人即原告銀行承辦人員甲○○到庭具
    結證稱：這件抵押貸款是我承辦，系爭拋棄抵押權切結書是被告公司或商鞅建設
    公司人員拿過來的，因為時間久了，我不記得，我們銀行規定要有這張拋棄抵押
    權切結書才會撥款，辦理這張拋棄抵押權切結書聲請人方面應提出公司執照跟印
    鑑證明等語（見本院九十二年九月二十三日準備程序筆錄），被告又未能舉證證
    明該印章遭盜用，則其上開抗辯即不可採，應認系爭拋棄抵押權切結書為真正。
  (二)次按九十一年六月二十六日修正後民法第五百一十三條規定「承攬之工作為建築
    物或其他土地上之工作物，或為此等工作物之重大修繕者，承攬人得就承攬關係
    報酬額，對於其工作所附之定作人之不動產，請求定作人為抵押權之登記；或對
    於將來完成之定作人之不動產，請求預為抵押權之登記。前項請求，承攬人於開
    始工作前亦得為之。前二項之抵押權登記，如承攬契約已經公證者，承攬人得單
    獨申請之。第一項及第二項就修繕報酬所登記之抵押權，於工作物因修繕所增加
    之價值限度內，優先於成立在先之抵押權。」，而修正前之同條規定為「承攬之
    工作，為建築物或其他土地上之工作物或為此等工作物之重大修繕者，承攬人就
    承攬關係所生之債權，對於其工作所附之定作人之不動產，有抵押權。」，此即
    承攬人之法定抵押權規定，本件系爭拋棄抵押權切結書簽立於八十六年六月十四
    日，自應適用修正前之民法第五百一十三條規定，合先敘明。被告雖辯稱銀行業
    為獨攬建築物之擔保價值，往往要求承攬人在建築物完工前，出具法定抵押權拋
    棄書，預先拋棄法定抵押權，以規避修正前民法第五百一十三條之規定，實屬脫
    法行為，其拋棄行為應屬無效，基於法定抵押權之內容係屬法定之特性，亦不許
    當事人以特約阻止法定抵押權之發生，乃為貫徹修正前民法第五百一十三條之意
    旨，被告公司於八十六年六月十四日出具系爭拋棄抵押權切結書時，系爭建築案
    甫開工，系爭拋棄抵押權切結書使被告公司拋棄當時尚不存在之法定抵押權，排
    除民法第五百一十三條之適用，該拋棄行為應屬無效，況所謂「拋棄抵押權切結
    書」並非即可解釋為法定抵押權產生後，承攬人行使、處分其抵押權等事項之約
    定，原告銀行曲解系爭切結書之意，顯無理由云云。惟查，修正前民法第五百一
    十三條規定承攬人就承攬關係所生之債權，對於其工作所附之定作人之不動產有
    抵押權，乃基於法律規定而生之抵押權，於因承攬關係所生之債權發生時即當然
    生效，不以當事人合意或登記為要件，此項規定雖在保護承攬人利益，惟基於物
    權有對世效力，恆涉及第三人利益，其內容係屬法定之特性，不許當事人以特約
    阻止此項法定抵押權之產生，此與當事人得以特約就法定抵押權產生後，承攬人
    行使、處分其抵押權等事項為約定，尚有不同（最高法院九十一年台上字第一○
    五六號判決意旨參照），亦即修正前民法第五百一十三條規定承攬人就承攬關係
    所生之債權，對於其工作所附之定作人之不動產有抵押權，乃係基於法律規定所
    生，如以特約阻止修正前民法第五百一十三條法定抵押權之「發生」者，因與法
    律規定未合，固不生效力；惟以特約就法定抵押權發生後，承攬人行使、處分其
    抵押權等事項約定，尚非法所不許。蓋定作人向金融機關貸款，而以新建之建築
    物設定抵押權為擔保時，金融機關恆要求定作人使承攬人出具拋棄法定抵押權之
    聲明書或切結書，並以此為以足，承攬人倘已向定作人為拋棄之意思表示，定作
    人當可據此請求承攬人為法定抵押權之登記及塗銷之登記，是以承攬人趁尚未辦
    理此項登記之機會，仍主張抵押權之效果，殊與誠信原則（禁反言）有違，應非
    法之所許（謝在全，民法物權論（下）九十二年十二月修訂二版，第十六頁以下
    參照），故而系爭拋棄抵押權切結書，固不生物權法上拋棄抵押權之效力，然在
    當事人間仍生債權之效力，當事人仍可據為承攬人不得主張法定抵押權之依據。
  (三)被告雖另辯稱系爭切結書開宗明義即記載「拋棄抵押權切結書」，其內容記載：
    「‧‧‧茲以定作人向貴行負有借款債務，立切結書人同意就興建上開建築物而
    對定作人所生之承攬債權，放棄民法第五百一十三條所定法定抵押權‧‧‧」，
    明確為拋棄法定抵押權之意思表示，其文末有「此致台中區中小企業銀行」之記
    載，可知被告拋棄法定抵押權之意思表示係對原告為之，為單獨行為，無須經原
    告同意，雙方並無意思表示之合致可言，被告不因此而負契約義務，自無所謂債
    務不履行，原告請求債務不履行之損害賠償，顯無理由云云。然查，系爭拋棄抵
    押權切結書記載：「立切結書人即建築承攬人兆德營造有限公司（簡稱立切結書
    人），因定作人，即貴行借款債務人商鞅建設有限公司（鄭連浩）（以下簡稱定
    作人），等委託在後列標示土地上，承攬建築之興建工程，茲以定作人向貴行負
    有借款債務，立切結書人同意就興建上開建築物而對定作人所生之承攬債權，放
    棄民法第五百一十三條所定之法定抵押權，並不得對於貴行就定作人所有之不動
    產（包括該承攬建築物及其所附之土地權利）所為抵押權之實行或變賣等任何方
    式之處分，或以其所得款項優先抵償定作人，向貴行所負借款本息及一切債務之
    行為表示異議。建物坐落標示：台中市○○區○○路七五一地號，此致台中區中
    小企業銀行，立切結書人（建築承攬人）：兆德營造有限公司，法定代理人丙○
    ○．．．」，依銀行作業實務上恆要求承攬人出具此類拋棄抵押權切結書始得據
    以放款，及系爭拋棄抵押權切結書之文義觀之，系爭拋棄抵押權切結書乃具有兩
    造與定作人商鞅公司間三方協議書之性質（臺灣高等法院九十年度重上字第五九
    二號判決意旨參照），該拋棄法定抵押權切結書應即發生契約之效力，被告自應
    受此契約之拘束，而負有為拋棄登記使生消滅法定抵押權效果之義務，被告辯稱
    系爭切結書僅係被告單方之意思表示，並非契約，未使被告負有契約義務，無債
    務不履行可言云云，顯係推卸之詞，並不可採。從而，本件被告違反系爭拋棄抵
    押權切結書之拘束，於本院九十年度民執四字第二八○七八號強制執行事件中，
    出面主張行使法定抵押權，多受有六百九十八萬五千五百六十五元之清償，致使
    原告因被告行使法定抵押權，少受有前開金額清償之損害，被告對於原告之上開
    損害，自應負債務不履行之損害賠償責任。
六、綜上所述，本件被告抗辯系爭拋棄抵押權切結書並非真正，縱為真正亦不生債之
    效力云云並不足採，從而原告主張依債務不履行之法律關係請求被告給付六百九
    十八萬五千五百六十五元，及自起訴狀繕本送達被告翌日即九十二年七月十八日
    起至清償日止，按年息百分之五計算之利息，為有理由，應予准許。
七、本件原告係本於債務不履行損害賠償及侵權行為損害賠償請求權，請求被告公司
    給付六百九十八萬五千五百六十五元及其法定遲延利息，此種起訴之形態，謂之
    選擇合併；即請求權有數個，請求之內容均相同，而僅有單一之聲明，請求法院
    為擇一裁判，如其中一項請求為有理由，即可為原告勝訴之判決，就他項請求無
    須更為審判。本院已就債務不履行損害賠償請求權判決原告勝訴，就他項請求自
    無須再予審認，附此敘明。
八、兩造均陳明願供擔保，聲請宣告假執行或免為假執行，均核無不合，爰各酌定相
    當之擔保金額，併准許之。
九、訴訟費用負擔及假執行宣告之依據：民事訴訟法第七十八條、第三百九十條第二
    項、第三百九十二條。
中　　　華　　　民　　　國　　九十三　　年　　十一　　月　　二十六　　日
                                    臺灣臺中地方法院民事第三庭
~B審判長法　官　張瑞蘭
~B　　　法　官　許石慶
~B　　　法　官　洪堯讚
右為正本係照原本作成
如對本判決上訴，須於判決送達後廿日內向本院提出上訴狀
中　　　華　　　民　　　國　　九十三　　年　　十一　　月　　二十六　　日
~B法院書記官
